【裁判字號】    89,台上,784
【裁判日期】    890407
【裁判案由】    所有權移轉登記
【裁判全文】
最高法院民事判決                                八十九年度台上字第七八四號
    上  訴  人  甲○○
    訴訟代理人  呂福元律師
    被 上訴 人  乙○○
右當事人間請求所有權移轉登記事件，上訴人對於中華民國八十七年八月三十一日台
灣高等法院第二審更審判決（八十六年度重上更(二)字第一八八號），提起上訴，本院
判決如左：
    主  文
上訴駁回。
第三審訴訟費用由上訴人負擔。
    理  由
本件被上訴人主張：兩造於民國五十五年十月二十五日訂立分鬮書，嗣於六十七年十
二月十日訂立不動產交換契約書（下稱契約書），約定上訴人應將其分得坐落桃園縣
八德市○○段一七一三－二、一七一三－三、一七一四－七、一七一四－二○地號土
地四筆與伊依分鬮書第五條所分得之土地交換。因上開一七一四－七地號土地經分割
為一七一四－七、一七一四－六六、一七一四－六七、一七一四－八九地號等筆，一
七一四－二○地號土地分割為一七一四－二○、一七一四－六四、一七一四－六五、
一七一四－八八地號等筆，其中分割後之一七一四－七、一七一四－六六、一七一四
－二○、一七一四－六四等地號經重測編為大華段三二一、三二○、三一三、三一四
地號等四筆土地（下稱系爭土地）。伊已依契約書之約定，將應交換位於「大湳土地
公廟旁」之建地及房屋交與上訴人使用，上訴人竟拒不將系爭土地移轉登記與伊等情
，爰依契約書之約定，求為命上訴人將系爭土地應有部分各二分之一移轉登記與伊之
判決。
上訴人則以：兩造雖簽立分鬮書，但並無交換房地之約定，被上訴人所提出之不動產
交換契約書上所蓋伊之名義之印章絕非真正。且其內容僅伊有負擔，被上訴人全無義
務，又所指被上訴人提出交換之土地，並非被上訴人所有，而係伊自行取得所有權，
該不動產交換契約書係被上訴人所偽造等語，資為抗辯。
原審斟酌全辯論意旨及調查證據之結果，以：被上訴人主張，兩造於五十五年十月二
十五日訂立分鬮書，約定兩造之父所遺留之房屋三棟，分鬮書所附略圖貳號房屋連建
地歸屬被上訴人，號房屋連建地歸屬上訴人所有，另大湳街土地公廟邊（原學校地
）之一棟額建地歸屬被上訴人之事實，業據其提出分鬮書可稽，且為上訴人所不爭執
，堪信為真實。又被上訴人主張，上訴人於訂立分鬮書後，另以口頭與伊約定，以登
記為上訴人所有之坐落桃園縣八德市○○段一七一三－二、一七一三－三地號土地所
有權全部及登記為兩造所共有之同段一七一四－七、一七一四－二○地號土地所有權
應有部分各二分之一，與伊有使用權之前揭大湳街土地公廟邊建地交換，並於六十七
年十二月十日書立不動產交換契約書之事實，亦據提出該契約書及上訴人所交付其持
有之所有權狀（影本）可稽。且經上訴人於另案即台灣桃園地方法院八十年度訴字第
四九七號分割共有物事件中，自認該契約書上印章與分鬮書上一樣等語，復於該院八
十二年度訴字第五二八號兩造間土地所有權移轉登記事件到場，自認分鬮書及契約書
上印章是伊所有在卷。按當事人就系爭事實，在另案曾為合法自認者，非別有確切可
信之反對憑證，法院自可援為本案認定事實之根據。本件上訴人既於另案自認系爭契
約書上伊之印章為真正，自不容其後任意翻異加以否認。則被上訴人前開主張兩造間
訂立系爭契約書約定交換土地等情，亦堪信實。次查兩造之父呂阿土於五十年間死亡
，系爭所有權狀所載繼承登記時間為五十一年五月十二日，兩造與訴外人呂芳中復於
五十五年十月二十日書立分鬮書，分配兩造及呂芳中所繼承之遺產，且上訴人當時已
年滿三十二歲，衡情自無任意將應歸其所有之不動產所有權狀交付被上訴人保管之理
。所辯該所有權狀係於辦理繼承登記後交付被上訴人保管云云，與常情有違，亦不足
取。且依兩造所承認為真正之分鬮書其第三條規定分與上訴人之土地，依第四條、第
六條及第七條之約定，並非全部歸上訴人，而須扣除地上房屋坐落基地以外之土地，
即業經被上訴人以承擔上訴人應分擔之分配債務之方式所購得之土地。從而上訴人以
前開大湳段一七一三－二地號面積六八平方公尺、同段一七一三－三地號面積八平方
公尺、同段一七一四－七地號面積二○八平方公尺，與被上訴人所交換土地面積並不
相當，而否認契約書之真正云云，亦不足取。且兩造之父生前若未就系爭大湳街土地
公廟邊建地有占有使用之事實，衡情該分鬮書自不會有該建地歸屬被上訴人之約定，
故應認兩造之父生前，即已占有該土地。而占有使用一般以在土地上建物或地上物為
常態，核與證人即兩造之弟呂芳中到場證述：該地在上訴人蓋四樓樓房之前，其上有
一平房等語相符。且該地所處地理位置係商業區，有較高之經濟價值。與上訴人應交
付予被上訴人之土地位置偏僻並不相同，其上所建之房屋亦具較高之價值，再徵諸該
建物所坐落基地其中大成段五二地號仍係公有地，尚未取得所有權之事實，足證該建
物有極高之價值，否則焉能於其基地權利尚欠缺之情況下，仍能於八十三年間即悉數
出售。上訴人抗辯該契約書約定以大湳街土地公廟邊建地使用權作為交換標的顯有價
值不相當云云，亦不足取。此外證人呂芳中並證述：伊有聽聞兩造間談不動產交換之
事，並有交換所有權狀，當初換屋是因上訴人之妻與伊母不和，上訴人始與被上訴人
換屋等語在卷。益徵兩造間確有交換不動產之協議。從而被上訴人本於契約書之約定
，請求上訴人將系爭土地所有權應有部分各二分之一移轉登記與被上訴人，自屬有據
，應予准許云云，為其心證所由得，復說明憲兵司令部刑事支援中心之鑑定意見不能
採取及上訴人其他抗辯之取捨意見與上訴人其他防禦方法不再予審酌之理由，爰維持
第一審所為上訴人敗訴判決，駁回其上訴，經核於法洵無違誤。按法院於確定判決理
由中，就訴訟標的以外當事人所主張之重要爭點，本於當事人辯論之結果已提出新證
據或有其他新訴訟資料足以推翻原判斷，同一當事人嗣後就與該重要爭點有關所提起
之他訴訟，仍得再為相反之主張，法院亦得作相反之判斷，以符真實。查原法院八十
四年度上更(一)字第二○五號兩造間請求所有權移轉登記事件，判決被上訴人敗訴確定
，雖認定前開不動產交換契約書上「甲○○」印文與分鬮書上「甲○○」印文不同，
該契約書非屬真正。惟查本件訴訟，證人呂芳中證稱：伊有聽聞兩造間談不動產交換
之事，並有交換所有權狀，當初換屋是因上訴人之妻與伊母不和，上訴人始與被上訴
人換屋等語（見原審上更(二)字卷一一六、一一七頁）。又前開附略圖號房屋之租金
均歸被上訴人收取，為上訴人所自認（見原審上更(二)字卷一一六頁），此係新證據及
新訴訟資料，原審斟酌此新證據及新訴訟資料，並以右揭理由，遂認定該契約書上之
上訴人名義之印文為真正，該契約書非屬偽造，揆諸上開說明，自無不可。上訴論旨
仍就原審採證認事及解釋意思表示之職權行使，指摘原判決不當，聲明廢棄，尚難認
有理由。
據上論結，本件上訴為無理由。依民事訴訟法第四百八十一條、第四百四十九條第一
項、第七十八條，判決如主文。
中      華      民      國    八十九    年      四      月      七      日
                              最高法院民事第七庭
                                  審判長法官  吳  正  一
                                        法官  謝  正  勝
                                        法官  劉  福  來
                                        法官  李  慧  兒
                                        法官  葉  勝  利
      右正本證明與原本無異
                                              書  記  官
中      華      民      國    八十九    年      四      月     二十     日


司法院資訊處製作；財團法人民間司法改革基金會備份。
